---
title: "Distancias entre países"
author: "Nebulae"
runtime: shiny
output: html_document
---

# Introducción

El Indice de Desarrollo Humano ha sido entendido como....sin embargo

# Datos

Se obtienen los datos del IDH 2014. El Índice de Desarrollo Humano es calculado con el fin de realizar un ranking de los países. Sin embargo en este caso el objetivo es encontrar distancias entre los países a partir de los datos multivariados. Con esto esperamos crear mapas de similaridades, que nos muestren dónde estamos ubicados. El siguiente código obtiene los datos.

```{r}
library("xlsx")
library("colmaps")
library("ggplot2")
library("maps")
library("dplyr")
library("magrittr")
library("curl")
library("rworldmap")
library("knitr")


opts_chunk$set(echo = TRUE, include = TRUE, eval = TRUE, cache = TRUE, fig.width = 7, fig.align = "center")

```


```{r}
filename <- "HDI_2014.xls"

downloaded.path <- file.path(getwd(), filename)

#origin <- "https://data.undp.org/api/views/5tuc-d2a9/rows.csv?accessType=DOWNLOAD"
origin <- "http://hdr.undp.org/sites/default/files/composite_tables/2015_Statistical_Annex_Table_1.xls"

if(!any(filename %in% dir())){curl_download(origin, downloaded.path)}

#HDI_2014 <- read.table(downloaded.path, sep = ",", dec = ".", header = TRUE, quote = "\"", na.strings = "..")

# Código quemado, falta estandarizar

downloaded.path %>% read.xlsx(sheetIndex = 1) %>%
  setNames(LETTERS[1:ncol(.)]) -> HDI_2014_tmp

rows <- c(1, which(!is.na(HDI_2014_tmp$A)))[-c(2, 3, 4, 5)]
cols <- c(2, 3, 5, 7, 9, 11)

downloaded.path %>% read.xlsx(sheetIndex = 1, rowIndex = rows, colIndex = cols,
          header = TRUE) %>% 
  setNames( c("Nombre", 
              "IDH",
           "Expectativa_de_vida_al_nacer", 
           "Escoaridad_esperada", 
           "Escolaridad_media", 
           "GNI_per_capita")) -> HDI_2014

rm(downloaded.path, filename, origin, HDI_2014_tmp, cols, rows)

```


## Mapa IDH

```{r}
world.map <- joinCountryData2Map(HDI_2014, joinCode = "NAME", nameJoinColumn = "Nombre")

colmap(world.map, world.map@data, var ="IDH", map_id = "ADMIN") 

```


# Preparación

```{r}
normalization.rule <- function(x){
  Min <- min(x, na.rm = TRUE)
  Max <- max(x, na.rm = TRUE)
  "if"(Max == Min,1,(x-Min)/(Max - Min))
  }

world.map@data %$% data.frame(ISO3, ADMIN, Nombre, Expectativa_de_vida_al_nacer, Escoaridad_esperada, Escolaridad_media, GNI_per_capita) -> HDI_2014

# HDI_2014 %>% 
#   sapply(function(x){sum(is.na(x))}) %>% ">"(20) %>% not -> temp1

HDI_2014 %>% 
 apply(1, function(x){mean(is.na(x))<0.2}) -> temp1

HDI_2014 %>% 
sapply(is.numeric) -> temp2

HDI_2014 %>% "["(temp1, temp2) %>% 
  lapply(normalization.rule) %>% as.data.frame-> HDI_WORK

HDI_2014 %>% filter(temp1) %$% ISO3-> rownames(HDI_WORK)

HDI_2014 %>% filter(temp1) %$% data.frame(ISO3, ADMIN, Nombre) -> nombre_codigo

```

## Distancias

Obtenemos las distancias euclidianas entre países.

```{r}
HDI_WORK %>% dist %>% as.matrix %>% as.data.frame %>% 
  mutate(nombre = as.character(nombre_codigo$Nombre), ADMIN = as.character(nombre_codigo$ADMIN)) -> distances

```


# intentémoslo con WHO

# Datos

Se obtienen los datos de WHO.

```{r, eval = FALSE}
filename <- "WHO.csv"

downloaded.path <- file.path(getwd(), filename)

origin <- "http://www.exploredata.net/ftp/WHO.csv"

curl_download(origin, downloaded.path)

WHO <- read.table(downloaded.path, sep = ",", dec = ".", header = TRUE, quote = "\"", na.strings = "..")

rm(carpeta, downloaded.path, filename, origin)

```

# Preprocesamiento

Para obtener la matriz de distancias que estamos buscando seguimos dos pasos: primero retiramos las dimensiones que tengan más del 10% de datos perdidos; luego normalizamos los datos para que todos queden en el intervalo [0,1]. Dado que todas las variables son numéricas no es necesario ningún otro proceso.

```{r, eval=FALSE}

WHO %>% 
  sapply(function(x){sum(is.na(x))}) %>% ">"(20) %>% not -> temp1

WHO %>% 
sapply(is.numeric) -> temp2

(temp1 & temp2) %>% which -> cuales

WHO %>% select(cuales) %>% 
  lapply(normalization.rule) %>% as.data.frame-> WHO_WORK

WHO %$% Country -> rownames(WHO_WORK)

rm(temp1, temp2, cuales)
```

## Distancias

Obtenemos las distancias euclidianas entre países.

```{r, eval=FALSE}
dist(WHO_WORK) %>% as.matrix %>% as.data.frame %>% 
  mutate(Countries = rownames(WHO_WORK)) -> distances
```


## Mapas

Realizamos un mapa por cada país, en él se muestran los países más cercanos y los más lejanos usando colores. 

```{r eruptions, cache = FALSE}
inputPanel(
  selectInput("Nombre", label = "País",
              choices = as.character(nombre_codigo$Nombre))
)

renderPlot({
  #mapCountryData(world.map, nameColumnToPlot = input$País)
colmap(map = world.map, data = distances, var = as.character(nombre_codigo$ISO3[nombre_codigo$Nombre == input$Nombre]), map_id = "ADMIN", autocomplete = TRUE) + scale_fill_continuous(high = "#fee8c8", low = "#b30000")
  })

```

