---
title: "Distancias entre países"
author: "Julián Cruz, Ana Gómez"
runtime: shiny
output: html_document
bibliography: biblio.bib
csl: apa.csl
nocite: |
  @pnud2010, @SA, @VetF, @SalMar, @sousasantos2005
---

# Resumen

El IDH (Índice de Desarrollo Humano) es un indicador usado por el PNUD (Programa de las Naciones Unidas para el Desarrollo) con el fin de determinar el nivel de desarrollo de los distintos países del mundo.  Para esto abarca tres componentes: economía, mediante PIB per cápita; calidad de vida, mediante esperanza de vida al nacer; y educación, mediante escolaridad. Asignando valores más altos a países con mayores niveles de desarrollo, 0 es el valor más bajo y 1 el valor más alto, el PNUD, mediante el IDH, clasifica los países en tres grandes grupos:

 - Países con alto desarrollo humano cuando tienen un IDH mayor de 0,80.
 - Países con medio desarrollo humano cuando tienen un IDH entre 0,50 y 0,80
 - Países con bajo desarrollo humano cuando tienen un IDH menor de 0,50.

Sin embargo, al ser un proceso social dinámico y contextual, el concepto de desarrollo humano, y el de desarrollo en sí mismo, trascienden lo reflejado en el IDH o cualquier otro índice sobre desarrollo humano. Si bien los índices son valores numéricos que cuantifican alguna característica cuya medición se dificulta y, a diferencia de un indicador, su interpretación es absolutamente contextual, en últimas, proporciona referencias cuantitativas de las carencias de los países y de las brechas existentes con respecto a posibles metas y monitorea la eficacia (o no) de las políticas nacionales.

Las políticas respecto a datos abiertos del PNUD permiten acceder a la base de datos usada para calcular el IDH. Al trabajar con estos mismos datos es posible proponer un sistema contextual de medición y monitoreo del desarrollo humano que ubica países con estados de desarrollo similares sin asignar valores cuantitativos a mayor o menor nivel de desarrollo. Esto contribuye a la deconstrucción de la idea de mejores y peores países, abre las puertas a nuevos abordajes sobre el desarrollo mismo y permite a los organismos gubernamentales de cada país obtener un panorama del desarrollo humano a nivel mundial contextualizado, que muestra países con estados de desarrollo similares al propio.

La metodología consiste tomar los datos que publica el PNUD, estandarizar los indicadores que componen el IDH, y a partir de esto crear una matriz de distancias entre países. La visualización se realiza mediante la generación automática de mapas en una aplicación web realizada en el framework Shiny de R. Como producto del estudio se obtiene un portal web interactivo donde es posible consultar, para cada país, los países con estados de desarrollo similares. Aprovechando de una manera nueva la información contenida en los indicadores y facilitando el trabajo conjunto de países con problemáticas parecidas.

# Introducción

El Índice de Desarrollo Humano (IDH) es un indicador compuesto, diseñado por el Programa de las Naciones Unidas para el Desarrollo (PNUD) con el propósito de hacer seguimiento a los avances en el desarrollo de los países y, a su vez, ofrecer información útil en el diseño de políticas públicas específicas. Desde la publicación del primer Informe sobre Desarrollo Humano de 1990 el IDH es referencia mundial en la divulgación de la situación particular, en clave de desarrollo, de cada país y punto de partida en el establecimiento de clasificaciones. 

Por el papel que desempeña este indicador, por ejemplo, en los estudios sobre calidad de vida, equidad y justicia social a diversas escalas, el PNUD ha realizado grandes esfuerzos por mejorar su calidad tanto para reflejar las condiciones de vida de la población, como para evidenciar los avances, estancamientos o retrocesos de las sociedades en relación con dichas condiciones. En el Informe sobre Desarrollo Humano correspondiente al año 2010 se publicó, por una parte, el IDH calculado a partir de nuevos indicadores para abordar lo relativo a educación e ingresos y, por otra, el denominado IDH Ajustado por la Desigualdad (IDH-D), en que se valoran las desigualdades existentes en cada una de las dimensiones que conforman el índice original. 

A la fecha el IDH tiene en cuenta tres dimensiones: salud, educación e ingresos; y bajo criterios específicos, se intenta una aproximación al carácter multidimensional del desarrollo a través de  creación de capacidades, oportunidades y opciones: años promedio de educación, años esperados de educación, esperanza de vida al nacer e ingreso nacional bruto per cápita.  Sin embargo, distintos estudios sobre desarrollo han logrado visibilizar que dicho concepto trasciende los factores mencionados. 

# Marco teórico

## El desarrollo humano de cara al desarrollo 

En los ochentas Max Neef y Amartya Sen, empiezan a dinamizar el concepto de desarrollo al referir a un proceso de expansión de las libertades individuales en clave de aspiraciones. Así, el individuo es el centro, y también el beneficiario último, del desarrollo. Es decir que el crecimiento económico de los países o territorios deja de ser el fin último, y la calidad de vida y la construcción de entornos favorables al logro de objetivos individuales y colectivos se posicionan como propósitos. 

Siguiendo la línea descrita hacia finales de la década surge el concepto de desarrollo humano definido como “el proceso de ampliación del abanico de oportunidades y opciones de las personas para que logren una calidad de vida acorde con lo que han soñado y esperado, por medio de la creación de capacidades” (Salas-Bourgoin, 2014), dichas capacidades Sen las definió como potenciación de habilidades para alcanzar un desarrollo autónomo, para hacer cosas, para existir o para actuar. 

En relación con lo ya planteado el PNUD en 1992 dice que “el propósito básico del desarrollo humano es ampliar las opciones de las personas” y teóricamente tanto la medición del IDH como los Informes anuales que diagnostican y explican los distintos escenarios nacionales se recogen en dicho planteamiento. [@pnud1992]

Sin embargo, el establecimiento de clasificaciones de países en clave de desarrollo (no de desarrollo humano) sigue determinando buena parte de las lecturas e interpretaciones que se hacen del IDH.

## Distancia entre países 

La función clasificatoria del IDH hace referencia a la agrupación de países en relación con los puntajes obtenidos en cada uno de los componentes del IDH. Es decir que el IDH posiciona que todo país con puntajes altos tiene mayor desarrollo humano que todo otro con puntajes bajos, omitiendo el proceso social dinámico y contextual que atraviesa no sólo el desarrollo humano, sino el desarrollo en sí mismo. 
En ese sentido proponemos un sistema contextual de medición y monitoreo del desarrollo humano que ubique los países con estados de desarrollo similares sin asignar valores cuantitativos a mayor o menor nivel de desarrollo. 

# Metodología

Las herramientas metodológicas utilizadas son de índole cuantitativa. El avance respeto a la propuesta IDH consiste en dejar de lado el paradigma lineal univariado asumido usualmente por los indicadores sociales.

## Tipo de estudio

La propuesta tiene un alcance transversal retrospectivo, ampliable, mediante trabajo futuro a un acancce longitudinal retrospectivo.

## Insumo

El insumo del estudio está conformado por los datos recolectados por el United Nations Development Programme disponibles en [hdr.undp.org](http://hdr.undp.org/es/data). Se trata de una base de datos que contiene los indicadores propios del IDH: Expectativa de vida al nacer, GNI per capita y Escolaridad medidos sobre una muestra no probabilística conformada por 174 países.

## Análisis propuesto

La construcción de un sistema de distancias para la base de datos mencionada requiere de la selección de una distancia apropiada y de la implementación de algunas herramientas adecuadas visualización.

Entérminos geométricos, la distancia usual, dnominada euclidiana, no es la única que existe para evaluar los registros de una base de datos; en particular, la distancia de Mahalanobis [@mahalanobis] retiene la estructura de correlación entre las variables dando valores más altos a elementos atípicos.

El procedimiento t-SNE [@van2008visualizing] hace parte de una familia de herrramientas de minería de datos que tienen como función generar visualizaciónes de sistemas de distancias. En combinación con el paquéte gráfico `plotly` [@plotly], es posible realizar un gráfico interactivo que distribuye los países según sus distancias.

Adicionalmente, el framework shiny [@shiny] permite construir una aplicación que muestra mediante mapas cuáles son los países más parecidos a un país dado.

# Resultados

## Datos

Se obtienen los datos del IDH 2014. El Índice de Desarrollo Humano es calculado con el fin de realizar un ranking de los países. Sin embargo en este caso el objetivo es encontrar distancias entre los países a partir de los datos multivariados. Con esto esperamos crear mapas de similaridades, que nos muestren dónde estamos ubicados. El siguiente código obtiene los datos.

```{r}
library("colmaps")
library("ggplot2")
library("dplyr")
library("magrittr")
library("curl")
library("knitr")
library("plotly")

opts_chunk$set(echo = TRUE, include = TRUE, eval = TRUE, cache = FALSE, fig.width = 7, fig.align = "center")

```

```{r}
load("work_space.rda")

```

## Mapa IDH

```{r}
colmap(world.map, world.map@data, var ="IDH", map_id = "ADMIN") + scale_fill_continuous(high = "#fee8c8", low = "#b30000")

```

## t-SNE

```{r, fig.width=10, fig.height=8}
tsne_paises %>% set_colnames(c("xx", "yy")) %>% cbind(nombre_codigo) %>% ggplot + geom_text(mapping = aes(x = xx, y = yy, label = Nombre), size = 3) + theme_minimal() -> tsne_plot

ggplotly(tsne_plot)

```

## Mapas

Realizamos un mapa por cada país, en él se muestran los países más cercanos y los más lejanos usando colores. 

```{r eruptions, cache = FALSE}
inputPanel(
  selectInput("Nombre", label = "País",
              choices = as.character(nombre_codigo$Nombre))
)

renderPlot({
  #mapCountryData(world.map, nameColumnToPlot = input$País)
colmap(map = world.map, data = distances, var = as.character(nombre_codigo$ISO3[nombre_codigo$Nombre == input$Nombre]), map_id = "ADMIN", autocomplete = TRUE) + scale_fill_continuous(high = "#fee8c8", low = "#b30000")
  })

```

# Referencias